【裁判字號】    89,上訴,1579
【裁判日期】    900221
【裁判案由】    常業重利
【裁判全文】
臺灣高等法院高雄分院刑事判決                  八十九年度上訴字第一五七九號
    上  訴  人
    即  被  告  戊○○
右上訴人因常業重利案件，不服臺灣高雄地方法院八十九年度訴字第一八四六號中華
民國八十九年十月十三日第一審判決（起訴案號：臺灣高雄地方法院檢察署八十九年
度偵字第一八七一號），提起上訴，本院判決如左：
      主  文
上訴駁回。
      事  實
一、戊○○曾以駕駛計程車為業，因而與同為計程車司機之甲○○、丙○○等人相識
    ，竟基於常業重利之犯意，自民國八十八年四、五月間起，在高雄市○○區○○
    街三十一號住處經營地下錢莊，招攬急需用錢之計程車司機及不特定人前來借貸
    ，趁他人急迫之際貸以金錢。借款方式為借款人以電話與戊○○聯絡後，相約至
    高雄市○○區○○街三十一號之戊○○住處，或其住處以外之地點交付金錢，借
    款人除需交付身分證影本外，並需簽發票面金額為借款金額二倍或等額之本票為
    擔保，計息方式為每借款新臺幣（下同）一萬元，以三天為一期，每期交付本金
    加計利息一千一百元至一千二百元不等，十次清償本息完畢，折算收取月息超過
    十分至二十分之與原本顯不相當之重利，或為每借款一萬元，預扣利息一千元，
    以十天為一期，每期交付利息一千元，直至借款人有能力一次清償本金為止，折
    算收取月息超過三十三分之與原本顯不相當之重利，並恃以為生。其間甲○○因
    急需款項週轉，而於八十八年九月四日至八十八年十月十三日間，向戊○○借款
    三次，每次借款金額為一萬元、二萬元、二萬元，並分別簽發票面金額二萬元、
    四萬元、四萬元之本票為擔保，原以每借款一萬元，三天為一期，每期繳交本息
    一千二百元之方式清償，嗣因甲○○無力清償本息，戊○○乃要求甲○○改為每
    借款一萬元，以十天為一期，每期繳交利息一千元之方式繳息，折合月息超過三
    十分；丙○○因急需繳交保費，而於八十八年八月二十五日至八十八年十月八日
    間，向戊○○借款八次，前七次借款金額各為一萬元，第八次借款金額為二萬元
    ，丙○○共簽發票面金額二萬元之本票七張、四萬元之本票一張為擔保，原以每
    借款一萬元，三天為一期，每期繳交本息一千二百元，分十次清償之方式償還，
    嗣因丙○○無力清償本息，戊○○乃要求丙○○改為以十日為一期，每借款一萬
    元繳交利息一千元之方式繳息，折合月息超過三十分；乙○○因急需清償他人之
    借款，而向戊○○借款五次，每次金額一萬至二萬元不等，並簽發票面金額為二
    萬元或四萬元之本票為擔保，以每借款一萬元，三天為一期，每期繳交本息一千
    二百元或以十天為一期，每期繳交利息一千元之方式清償，折合月息超過二十分
    至三十分；庚○○因無力繳交會款亟需款項應急，而於八十八年十月二十六日向
    戊○○借款一萬元，並簽發票面金額二萬元之本票為擔保，以三天為一期，每期
    繳交本息一千二百元之方式，分十次清償，折合月息超過二十分；丁○○則因週
    轉不靈，而於八十八年九月四日、十一月一日，向戊○○各借款一萬五千元，並
    各簽發票面金額三萬元之本票為擔保，借款一萬五千元需預扣利息一千五百元，
    以十天為一期，每期繳交利息一千五百元，折合月息超過三十三分；莊明曉因急
    需繳交修車款，而於八十八年十一月十一日向陳借揮借款二萬元，並簽發票面金
    額二萬元之本票為擔保，以三天為一期，每期繳交本息一千一百元，分十次清償
    ，折合月息超過十分；己○○亦因車禍急需用款，而於八十八年十二月四日、十
    二月十四日向戊○○借款二萬元、一萬元，二萬元借款部分，以十天為一期，每
    期繳交利息一千元，折合月息超過十五分，一萬元借款部分，以三天為一期，每
    期繳交本息一千一百元，折合月息超過十分。嗣於八十九年一月十二日晚間七時
    三十分許，為警於上址住處查獲，並扣得借款帳冊二本、本票二百二十一張。
二、案經高雄市政府警察局三民第一分局報請臺灣高雄地方法院檢察署檢察官偵查起
    訴。
      理  由
一、訊據上訴人即被告戊○○對於右揭時、地借款給證人甲○○、丙○○、乙○○、
    丁○○、莊明曉、己○○等人坦承不諱，並有他人借款時所質押之本票二百二十
    一張及帳冊二本扣案可資佐證；惟矢口否認有何重利之犯行，辯稱：我未借錢給
    庚○○，係朋友邱進明向我借錢拿庚○○的本票給我，且我借款給他人，只需開
    同額之本票為擔保，每借款一萬元僅收取每月二百元至三百元不等之利息，並無
    收取重利情事云云。
二、經查，被告借款給他人時，借款人須簽發同額或票面金額為為借款金額二倍之本
    票為擔保，計息方式有二，其一為每借款一萬元，以三天為一期，每期繳交本息
    一千一百元至一千二百元不等，分十次清償本息完畢，其二為每借款一萬元，須
    預扣利息一千元，實際取得九千元，以十天為一期，每期繳交利息一千元等情，
    業經證人甲○○、丙○○、乙○○、庚○○、丁○○、莊明曉、己○○於警訊中
    證述綦詳，並有本票十七張附於警卷可稽。次查，扣案帳冊為被告記載借款人清
    償之情形一節，為被告所自承，依扣案帳冊之記載方式，其上借款人名下所記載
    之日期，均為相距三日或十日，亦與證人甲○○、丙○○、乙○○、庚○○、丁○○、莊明曉、己○○所證述之清償方式，或為三天為一期，每期清償一定金額
    之本息，或以十天為一期，每期清償一定比例利息之日數相符，足見證人甲○○
    、丙○○、乙○○、庚○○、丁○○、莊明曉、己○○之指證非虛；且證人甲○○、丙○○、乙○○、庚○○、丁○○、莊明曉、己○○等人向被告借款，均係
    因其他事故而急需用款一情，亦經證人甲○○、丙○○等人證述在卷，參酌被告
    收取之月息最低者在十分以上，最高者並高達三十三分以上，非需孔甚急之人絕
    無接受此等沈重利息負擔之理。再查，證人庚○○於警訊供稱：「我於八十八年
    十月二十六日向戊○○借款新台幣一萬元整，而戊○○則是與我約定在由他駕駛
    的自小客（車）上交付金錢給我。我只向戊○○借過一次錢。我向戊○○總共只
    借了新台幣一萬元整。我於戊○○交付金錢給我時即當場簽發一張面額為新台幣
    二萬元之本票給他」「警所出示之本票是我本人所簽發的沒有錯。我在當時本身
    有跟一個民間互助會，因積欠會錢無法按時繳納且身上又沒有錢，所以迫不得已
    只好向陳建輝借錢以繳納會錢」「我是經由一位駕駛計程車為業之朋友翁金塗之
    介紹而與戊○○相識。也是經由我上述朋友之介紹才知道戊○○在放高利貸可供
    人借款」「我向戊○○借款時還款方式是以一個月為限，每三天為一期共分為十
    期平均攤還，而每期須攤還本利和為新台幣一千二百元整，也就是借款新台幣一
    萬元整最終共須攤還本利和為新台幣一萬二千元整」「我完全了解借款之計息方
    式。那是我在借款時戊○○要求我要當場簽發的，我並不了解原因」（警二卷第
    十一頁）；嗣於本院雖證稱：「我沒有見過他（被告），我是有向人家借過錢，
    因我是要用錢，我有一位司機朋友帶我去借的，每期壹仟二百元利息三天一期」
    、「（是翁金塗介紹你去借的？）是的。」、「（你在警訊為何說翁金塗介紹你
    向戊○○借錢？）是翁金塗帶我去借的，借我錢的人我不認識，並不是在庭上這
    一位（被告）」（本院八十九年十二月八日訊問筆錄），證人庚○○於本院所述
    核與被告於本院所供「我錢借給邱進明前後約十幾萬元，一次借一、二、三萬元
    不等，有借有還，邱進明說他朋友缺錢，他就借給他，拿庚○○的票給我，他本
    身也有票在我這邊」等語顯然不符；足見證人庚○○於本院所供顯係迴護被告之
    詞，不足採信，應以證人羅建輝於警訊所證為真實可採，被告所辯：其未借錢給
    庚○○云云，委無可採。又證人己○○於本院雖證稱：借一萬元，利息一個月三
    百元云云（本院八十九年十二月二十二日訊問筆錄）；惟其於警訊證稱：「因為
    臨時騎摩托車撞到路人送醫急需保證金住院，所以才向戊○○借款」「我於八十
    八年十二月四日向戊○○借款二萬元，以每十天為一期還利息一千元，我於八十
    八年十二月十四日還利息一千元，八十八年十二月二十四日還利息一千元本息二
    萬元尚未還。另於十二月十四日向戊○○借款一萬元，以每三天為一期還一千一
    百元，分十期償還，我已於十二月二十日、二十三日、二十六日、二十九日，八
    十九年一月二、五已繳六期，尚有四期未繳，我現已繳了六千六百元，尚欠四千
    四百元未還」等語（警一卷第四頁正反面）；且證人即制作己○○警訊筆錄之警
    員黃正華於本院證稱：「是民眾打電話進來報案的，後來聲請搜索票才查到被告
    的」「當初我們在被告處查獲己○○的本票，就通知己○○到派出所，根據己○○自己說的借的情形，還有利息的情形來記載的」；足見證人己○○所證應以在
    警訊所供為可採，其於本院所證顯係迴護被告之詞，不足採信。另證人丙○○（
    即邱榮豪）於警訊證稱：「因我向同開計程車之同事做保，他人因故離職，我要
    付保費所以才向戊○○借錢，戊○○以前也是計程車司機，.... 」「我於八十
    八年八月二十五日開始至八十八年十月八日分八次向戊○○借款，柒次借新台幣
    一萬元，另最後一次八十八年十月八日借二萬元，我共向戊○○借九萬元，利息
    是每三天為一期，每借一萬元，三天須還本利息一千二百元，每個月共十期，須
    還本利共一萬二千元，折合銀行率約二十分。有簽本票，借一萬元須簽面額二萬
    元本票，借二萬元須簽四萬元面額本票，我共簽二萬元本票柒張，四萬元本票一
    張，前述日會我無法付清，戊○○要我轉為【期會】，每一萬元，十天須還利息
    一千元，我共借九萬元每十天須還利息九千元，折合銀行率約三十分」等語（警
    二卷第三頁），嗣於本院雖證稱：「有（向被告借錢），前後借十萬元，剛開始
    沒有算利息，後面五次或六次才算利息，每借一萬元，三百元利息。我借壹萬就
    簽發一萬元的本票，借二萬就簽發二萬元的本票，有時借壹萬，有時二萬元，最
    多借二萬元」，惟查，扣案證人丙○○（即邱榮豪）名義簽發之本票共八張（警
    二卷第四頁），二萬元本票柒張，四萬元本票一張，核與證人丙○○（即邱榮豪
    ）於警訊所證相符，惟證人丙○○（即邱榮豪）於本院竟稱：「我借壹萬就簽發
    一萬元的本票，借二萬就簽發二萬元的本票，有時借壹萬，有時二萬元，最多借
    二萬元」，然並無一萬元之本票扣案，且竟有四萬元之本票，足見證人丙○○（
    即邱榮豪）於本院所供顯係迴護被告之詞，委無可採，應以其在警訊所證為真實
    可採。至被告所舉證人張哲毓於本院雖證稱：「我有聽甲○○說要報警來抓被告
    放高利貸，乙○○我不認識，我沒有聽到什麼」「（其他沒有說什麼？）只聽到
    這些而已」「（被告為何說甲○○、乙○○在高雄客運站向很多計程車司機說重
    利就不用還？）甲○○只說報警察來抓就可以不用還」「（你有向被告說嗎？）
    沒有」；另被告所舉證人翁泗川於本院證稱：「乙○○我認識，甲○○我不認識
    」「我有聽乙○○說出庭要把被告咬死，錢就不用還。甲○○我不認識，我沒有
    聽到什麼」「（其他沒有說什麼？）只聽到這些而已」「（你有向被告說嗎？）
    沒有」（本院八十九年十二月二十二日訊問筆錄），核與被告同日於本院所供「
    張哲毓是在高雄客運大約是在傍晚時跟我說的，當時旁邊有司機在場，他們有沒
    有聽到我也不知道，翁泗川是在晚上崇愛路無線電的排班停跟我說的，當時有何
    人在場，我也忘記了」；證人張哲毓、翁泗川均稱未告知被告，而被告竟稱係聽
    證人張哲毓、翁泗川所說，顯然不符；證人張哲毓、翁泗川之證言顯難採為被告
    有利之證據。再參酌證人黃正華於本院證稱：我和乙○○是高中同學，但是高中
    畢業以後都沒有聯絡等情（本院九十年一月十二日訊問筆錄），則被告所辯乙○○揚言警員係其同學，要其好看云云，縱然屬實，亦不足採為被告有利之證據。
    證人郭源嘉於本院所證其介紹丁○○向被告借錢，由丁○○直接與被告接洽，其
    不知他們利息如何計算等語，其證言顯然不足為被告有利之證據。再按刑法上之
    常業罪，只須有賴某種犯罪為業之意思，而有事實之表現為已足，不以藉該犯罪
    為唯一生存者為必要，故縱令尚有其他職業，亦無礙其常業罪之成立，以被告於
    偵查中供承準備一百萬元現金週轉，且於其住家查獲借款人質押之本票有高達二
    百二十一張，足見被告借款之數額及次數均甚為龐大，輔以被告收取之借款利息
    高達月息十分至三十三分左右，顯見被告係依此為生。被告所辯均不足採，事證
    明確，被告犯行洵堪認定。
三、查被告戊○○長期利用他人急需用款之際，貸放高利，並以放款利息供做生活之
    資，顯係以放重利為常業。核其所為，係犯刑法第三百四十五條之常業重利罪。
四、原審引依刑法第三百四十五條、第三十八條第一項第二款，罰金罰鍰提高標準條
    例第一條前段，審酌被告利用他人急需用款之際，貸放高利，嚴重危害社會經濟
    秩序，犯後復一再否認犯行，未見悔意，放款之時間非短，放款對象甚廣，所生
    之損害非輕等一切情狀，量處有期徒刑拾月，又扣案帳冊二本為被告所有，業經
    被告供承在卷，且係供犯罪所用，爰依刑法第三十八條第一項第二款宣告沒收。
    另扣案如前述之本票二百二十一張、身分證影本，均係借款人所有，於向被告借
    款時為擔保借款債務而質押於被告處之物，均無庸宣告沒收。核其認事用法，並
    無違誤，量刑亦稱允當。被告上訴意旨，否認犯罪，任意指摘原判決不當，為無
    理由，應予駁回。
據上論結，應依刑事訴訟法第三百六十八條，判決如主文。
本案經檢察官張其主到庭執行職務。
中    華    民    國      九十      年       二       月      二十一    日
                              臺灣高等法院高雄分院刑事第五庭
                                  審判長法官  吳水木
                                        法官  趙文淵
                                        法官  陳朱貴
右正本證明與原本無異。
如不服本判決，應於判決送達後十日內向本院提出上訴狀，其未述理由者並應於提
出上訴狀後十日內向本院補提理由書（應附繕本)。
                                      書記官  陳武悅
中    華    民    國      九十      年       二       月      二十二    日
附錄：本判決論罪科刑法條：
刑法第三百四十五條：
以犯前條之罪為常業者，處五年以下有期徒刑，得併科三千元以下罰金。
                                                                  Ａ


司法院資訊處製作；財團法人民間司法改革基金會備份。
